臺灣臺中地方法院民事判決　95年度重訴字第421號
原　　　告　癸○○
　　　　　　庚○○
上2人共同訴訟代理人　 李宗炎律師
被　　　告　子○○
　　　　　　丑○○
上2人共同訴訟代理人 　陳呈雲律師
上　 1　人　複代理人　朱從龍律師
被　　　告　壬○○
　　　　　　辛○○
　　　　　　戊○○
　　　　　　乙○○
兼　上 4人
訴訟代理人　丙○○
被　　　告　甲○○○
　　　　　　丁○○
　　　　　　己○○
上8人共同訴訟代理人　 朱從龍律師
當事人間確認合約書關係存在等事件，本院於民國96年10月31日
言詞辯論終結，判決如下：
    主    文
確認原告二人與寅○○所簽訂如附件所示變更協議之法律關係，
對於被告十人存在。
被告十人應連帶給付原告二人各新臺幣壹佰柒拾伍萬玖仟壹佰壹
拾元，及被告丑○○、子○○自民國九十六年八月十五日起，被
告甲○○○、辛○○、丁○○及戊○○自民國九十六年八月十七
日起，被告壬○○、丙○○自民國九十六年八月十八日起，被告
乙○○自民國九十六年八月二十八日起，被告己○○自民國九十
六年八月三十一日起，均至清償日止，按週年利率百分之五計算
之利息。
原告其餘之訴駁回。
訴訟費用由被告十人連帶負擔百分之五，被告丑○○與子○○連
帶負擔百分之四十五，餘由原告負擔。
    事實及理由
一、按訴狀送達後，原告不得將原訴變更或追加他訴。但請求之
    基礎事實同一，及擴張或減縮應受判決事項之聲明者，不在
    此限，民事訴訟法第255條第1項第2、3款分別定有明文。原
    告提起本件訴訟時，僅以子○○與丑○○2人為被告，並以
    聲明第1項，求為判決確認原告2人與該2被告之被繼承人寅
    ○○於民國68年1月15日簽訂之鬮分合約書及其後之變更協
    議，對被告子○○與丑○○2人存在，另以第2項聲明，請求
    被告子○○與丑○○應依據上述鬮分合約書及變更協議之約
    定，於出售或處分臺中市○○區○○段409、409之1、143地
    號及同區○○段21、230、217、218、260之1、411之1等地
    號土地（以下簡稱系爭9筆土地）時，連帶給付原告2人各1/
    3之價金；嗣於訴狀繕本送達該2名被告後，以被告壬○○、
    辛○○、戊○○、乙○○、丙○○、甲○○○、丁○○與己○○等8人（以下簡稱被告壬○○等8人）亦為寅○○之繼承
    人，且未拋棄繼承，故應承受寅○○就上述鬮分合約書及變
    更協議所負義務為由，先於96年8月14日具狀，追加壬○○
    等8人為被告，求為確認上述鬮分合約書及其後變更協議之
    法律關係，對被告10人均存在；另以系爭宙○段409號土地
    業於82年間經寅○○出售予被告子○○、丑○○，宙○段40
    9之1號土地則係該2名被告取得409號土地所有權後，自409
    號土地分割而出等情為由，追加聲明請求被告10人應依上述
    鬮分合約書及變更協議之約定，連帶將寅○○出售409號土
    地所得價金，給付原告2人各1/3即新臺幣（下同）0000000
    元；復請求被告10人於系爭其餘7筆土地（即除系爭409、40
    9之1號土地外之7筆土地）出售或處分時，應連帶給付原告2
    人各1/3之價金；再於96年9月26日具狀，將其2人分別請求
    被告10人應連帶給付之系爭宙○段409號土地出售得款金額
    ，減縮為0000000元。經核其追加壬○○等8人為被告，意在
    請求其等與被告子○○及丑○○繼承寅○○本於鬮分合約書
    及其後變更協議所生權利義務，另其追加請求被告10人連帶
    對原告為上述金錢給付，亦係以該鬮分合約書及其後變更協
    議為其根據，是原告於提起本件訴訟及其後為訴之追加時，
    主張之基礎事實，均係上開鬮分合約書及其後變更協議確實
    存在；至其就前開金錢給付請求數額之變更，核屬應受判決
    事項之減縮，故均合於前揭規定，應予准許，合先敘明。
二、原告起訴主張：
  (一)原告2人與被告之父寅○○為兄弟關係，其3人之父未○○於
    39年3月8日逝世後，政府於42年6月13日因實施耕者有其田
    政策，而將原本由未○○所耕作之原地號為臺中市○區○○○段51、52、52之1號之土地，放領予寅○○，將原地號為
    同上地段44之2號之土地，放領予原告庚○○；至於原告癸○○因當時年僅14歲，故未經放領土地。嗣原告2人與寅○○於68年1月15日訂定鬮分合約書，約定當時登記於寅○○
    名下之上開地段697號土地（由上開地段51、52、52之1地號
    土地整編而來）及登記於原告庚○○名下之同段695號、701
    號土地（由上開地段44之2地號土地整編而來），於將來出
    售時，應將其得款分為5份，由被告2人（即寅○○之子）、
    卯○○、辰○○（以上2人為原告庚○○之子）及原告癸○○之子巳○○等5人均分。嗣於72年12月31日，因原告癸○○之庶子午○○出生，原告2人與寅○○乃再於73年間，將
    上述鬮分合約書內約定，前述土地出售得款應分為5份之協
    議，變更為將得款分為3份，即由寅○○與原告2人均分（以
    下簡稱系爭變更協議）。前述3筆土地於80至82年間因土地
    重劃之故，原登記於寅○○名下之上開地段697地號土地，
    經整編為系爭9筆土地及臺中市○○區○○段240地號土地；
    寅○○嗣於95年3月31日逝世，被告等均為寅○○之繼承人
    ，且未拋棄繼承，自應繼受寅○○與原告所訂上述鬮分合約
    書與系爭變更協議之法律關係，負有連帶將出售或處分系爭
    9筆土地之價款，各給付1/3予原告2人之義務。惟被告等繼
    承系爭9筆土地後，即不承認寅○○生前所簽訂之鬮分合約
    書及系爭變更協議，並擬將系爭9筆土地全部出售瓜分價款
    ，致原告基於該鬮分合約書及系爭變更協議，所取得分配土
    地出售價款之權利，有受侵害之虞，此項法律上地位之危險
    ，有以確認判決除去之必要，爰依民事訴訟法第247條規定
    ，提起本件訴訟。
  (二)又系爭9筆土地中之宙○段409地號土地，業由寅○○於82年
    6月28日，以買賣為原因出售並移轉登記為被告子○○與丑
    ○○2人共有，應有部分均為1/2，則依上述鬮分合約書及系
    爭變更協議約定，原告2人各可分得該筆土地買賣價款之1/3
    。而寅○○係以0000000元之價格出售該筆土地，扣除其繳
    納之稅捐884263元後，得款0000000元（計算式：0000000-0
    00000=0000000），故原告2人各可受分配0000000元，且此
    筆款項應由寅○○之繼承人即所有被告連帶負給付責任，惟
    被告等遲不給付，為此依據債務不履行及繼承之法律關係，
    訴請被告給付。又被告子○○、丑○○2人取得系爭宙○段
    409號土地所有權後，於84年12月18日將該筆土地再分割為
    409號及409之1號土地，由其2人各自取得單獨所有權，是原
    告等無再要求該2名被告給付處分上述2筆土地價款之餘地，
    惟系爭其餘7筆土地現雖尚未經被告出售，然依民事訴訟法
    第246條規定，原告亦得預為請求被告於出售該等土地時，
    將所得款項給付原告2人各1/3，故一併提起將來給付之訴。
  (三)聲明：
  1.確認原告於68年1月15日與寅○○所簽訂之鬮分合約書及系
    爭變更協議之法律關係，對於被告10人均存在。
  2.被告應連帶給付原告2人各0000000元，及自原告於96年8月
    14日所具民事準備書(三)狀繕本送達之翌日起至清償日止，按
    週年利率5%計算之利息。
  3.被告應於系爭宙○段143地號土地及同區○○段21、230、21
    7、218、260之1、411之1等地號土地中之任一筆出售或處分
    時，連帶將所得價金各1/3，分別給付原告庚○○及癸○○
    。
三、被告抗辯：
  (一)原告於本件訴訟既已依據上述鬮分合約書及系爭變更協議，
    訴請被告為給付，則其一併訴請確認該鬮分合約書及系爭變
    更協議之法律關係存在，有違民事訴訟法第247條第2項：確
    認證書真偽及法律關係基礎事實存在之訴，須以原告不能提
    起他訴訟為限，始得提起之規定，是其所提確認訴訟，與法
    定要件不合，應予駁回。
  (二)系爭9筆土地並非未○○之遺產，而係寅○○個人努力耕耘
    ，始於42年間因政府實施耕者有其田政策而取得之財產，是
    寅○○自無可能在未○○於39年3月8日逝世約30年後，業已
    子女成群之時，與原告訂定上述鬮分合約書，再於數年後與
    原告2人另訂系爭變更協議，將出售該筆土地所得款項與原
    告2人分配。又原告癸○○既未在該鬮分合約書上簽名蓋章
    ，自非該鬮分合約書之當事人，不得依據該鬮分合約書內容
    ，請求瓜分被告等人繼承自寅○○之遺產。又該鬮分合約書
    上之「寅○○」印文，係原告庚○○利用其持有寅○○印章
    之機會，未得寅○○之許諾而蓋用，惟該鬮分合約書既係有
    關原告庚○○與寅○○間之財產爭議，原告庚○○未得寅○○授權而代後者在鬮分合約書上用印，有違民法第106條規
    定，應不生效力；再由該鬮分合約書當事人之一寅○○與見
    證人申○○○均不識字，合約書上卻有其2人之簽名，且筆
    跡與原告庚○○簽名之筆跡相同，另合約書內容中出現被告
    丑○○之名被誤寫為酉○○，原告庚○○之子戌○○之名被
    誤寫為卯○○，寅○○之名亦曾被誤寫為亥○○等諸多錯誤
    等情觀之，益見該鬮分合約書根本係原告庚○○盜蓋寅○○
    之印文而加以偽造。
  (三)又原告2人曾於95年7月19日，執上述鬮分合約書，向本院對
    被告10人起訴，請求其等連帶給付其2人系爭宙○段409號土
    地出售所得價款各1/3，並經本院分為95年度家訴字第334號
    事件受理，嗣因被告子○○與丑○○以原告2人偽造上述鬮
    分合約書為由，向本院自訴原告2人偽造文書，原告2人因而
    深感恐懼，並撤回上開民事訴訟，由此益見該鬮分合約書係
    原告2人所偽造，否則其等何須畏懼上述2名被告所提自訴？
  (四)再者，依上開鬮分合約書第3條及第5條約定，原告庚○○應
    將其所有之臺中市○○路○段305巷146號房屋（以下簡稱南
    屯路房屋）過戶予癸○○；原告癸○○名下之臺中市○區○○路297號房屋（以下簡稱向上路房屋）出售或遭政府徵收
    時，需將出賣價款或徵收款項贈與申○○○。惟原告庚○○
    並未將南屯路房屋過戶予癸○○，且該房屋嗣於76年間遭政
    府徵收時，亦仍由原告庚○○領取補償費；又原告癸○○名
    下之向上路房屋，於77年間遭政府徵收時，申○○○尚在人
    世，然原告癸○○亦未將徵收補償款給付申○○○。由原告
    2人根本未依該鬮分合約書所訂條款履行之情觀之，更足證
    明該鬮分合約書係屬偽造。
  (五)況且，原告2人主張：原告癸○○因不符合承領耕地之法令
    規定，故以借名登記方式將土地登記於寅○○名下，並以鬮
    分合約書取得耕地利益等情，有違實施耕者有其田條例第30
    條第1款之強行規定，是該鬮分合約書之訂定，意在規避上
    述強制規定，達成使原告癸○○承領耕地之實質目的，顯屬
    脫法行為，應為無效。
  (六)此外，所謂鬮分合約書，係清朝封建時代所遺留，於我國民
    法施行前之一種遺產分派之民間習慣，在我國民法施行後，
    殊無適用之餘地。況原告提出之上開鬮分合約書內容，違法
    剝奪被告壬○○、辛○○、戊○○、乙○○、丙○○、丁○○與己○○等7人身為寅○○之女兒，依民法第1138條及第
    1144條規定所享有之法定繼承權，及被告甲○○○身為寅○○之妻子依上述條文及同法第1030條之1規定，享有之法定
    繼承權及剩餘財產分配請求權，自屬無效。
  (七)退步言之，上述鬮分合約書縱屬真正，其法律性質係屬贈與
    ，惟原告等既主張該鬮分合約書之約定內容，業由其2人與
    寅○○日後達成之系爭變更協議予以變更，被告等自得依據
    民法第408條第1項規定，於該鬮分合約書約定之贈與物權利
    未移轉前，撤銷該項贈與。
  (八)至於原告2人主張：其2人與寅○○於73年間曾達成系爭變更
    協議，將上述鬮分合約書內約定，登記在原告庚○○與寅○○名下土地出售得款應分為5份之協議，變更為將得款分為3
    份，即由寅○○與原告2人均分等語，與該鬮分合約書之約
    定不符，自難採信。況依原告2人所陳，其等與寅○○早在
    63年與73年間，即訂定上述鬮分合約書與系爭變更協議，詎
    其2人遲至寅○○逝世後，始據以請求被告等依約給付，由
    此益見該鬮分合約書與系爭變更協議係其2人臨訟偽造，故
    原告訴請確認上述鬮分合約書與系爭變更協議之法律關係對
    被告等存在，並根據該等合約與協議請求被告給付，殊無理
    由。
  (九)聲明：駁回原告之訴。
四、以下事實為兩造所不爭執，核與原告提出之系爭9筆土地登
    記第二類謄本9份及鬮分合約書1份（以上均為影本相符），
    堪信為真實：
  (一)原告2人與被告之父寅○○均為未○○之子，未○○已於39
    年3月8日逝世。
  (二)臺中市○區○○○段697號土地（係自原臺中市○區○○○
    段51、52、52之1地號土地整編而來）為政府於42年6月13日
    因實施耕者有其田政策，而放領登記予寅○○。該土地嗣經
    整編為系爭9筆土地及Ｄ○段240地號土地。寅○○於95年3
    月31日死亡後，系爭9筆土地由被告子○○與丑○○2人辦理
    分割繼承登記完畢。
  (三)臺中市○區○○○段695、701地號土地（係自原臺中市○區
    ○○○段44之2地號土地整編而來）為政府於42年6月13日因
    實施耕者有其田政策，而放領登記予原告庚○○。
  (四)原告提出之上述鬮分合約書「立鬮分合約書人」欄「寅○○
    」之簽名及印文，係原告庚○○所簽署，並持寅○○之印章
    所蓋印。
  (五)原告癸○○於68年1月15日（即上開鬮分合約書訂立日期）
    業已成年，惟其並未在該鬮分合約書之「立鬮分合約書人」
    欄簽名蓋章。
五、至原告2人主張：上開鬮分合約書為其2人與被告10人之被繼
    承人寅○○於68年1月15日所訂定，惟其2人與寅○○嗣於73
    年間，另行成立系爭變更協議，將上述鬮分合約書內約定，
    登記於原告庚○○與寅○○名下土地出售得款應分為5份之
    協議，變更為將得款分為3份，即由其2人與寅○○均分；被
    告10人既為寅○○之繼承人，自應承受寅○○就上述鬮分合
    約書與系爭變更協議之權利義務等語，為被告等所否認，並
    以前揭情詞置辯，則本件應審究者，厥為：
  (一)原告訴請確認上述鬮分合約書及系爭變更協議之法律關係存
    在，有無即受確認判決之法律上利益？若有，原告所提此項
    確認之訴，有無理由？關此，應審究之點，如下列(二)、(三)所
    載。
  (二)上開鬮分合約書「立鬮分合約人」欄之寅○○印文是否為真
    正？若是，寅○○有無授權原告庚○○在該鬮分合約書簽章
    ？又原告庚○○在該鬮分合約書上代寅○○簽章，是否違反
    民法第106條前段禁止雙方代理之規定？
  (三)寅○○與原告2人曾否於73年間達成系爭變更協議，同意將
    系爭9筆土地日後出售得款，給付原告2人各1/3？
  (四)原告2人與寅○○若確曾訂定上述鬮分合約書及系爭變更協
    議，原告2人請求被告10人應將寅○○出售系爭宙○段409號
    土地得款，連帶給付其2人各1/3，有無理由？
  (五)承(四)所述，原告2人與寅○○間若確有上述鬮分合約書及系
    爭變更協議存在，原告2人復提起將來給付之訴，請求被告
    10人於系爭宙○段143號及Ｄ○段21、230、217、218、260
    之1、411之1號等7筆土地中任一筆出售或處分時，應連帶給
    付原告2人各1/3之價金，有無理由？
    茲依序論述如下：
  (一)原告2人訴請確認上述鬮分合約書之法律關係存在，係以過
    去之法律關係為確認訴訟之標的，不應准許；至其等訴請確
    認系爭變更協議之法律關係存在，則具有確認利益：
  1.按確認法律關係成立或不成立之訴，以確認現在之法律關係
    為限，如已過去或將來應發生之法律關係，則不得為此訴之
    標的，最高法院著有49年臺上字第1813號判例可資參照。依
    原告2人主張：其等與寅○○於68年1月15日訂定上開鬮分合
    約書，約定系爭9筆土地日後出售時所得價金，應分為5份，
    由其3人之子均分；惟其3人嗣於73年間成立系爭變更協議，
    將上述鬮分合約書約定：前述土地出售得款應分為5份之協
    議，變更為將得款分為3份，即由寅○○與原告2人均分等情
    觀之，上開鬮分合約書所衍生之法律關係，業由原告2人與
    寅○○另行訂定之系爭變更協議所取代，是以該鬮分合約書
    之法律關係已成過去，原告2人訴請確認該鬮分合約書之法
    律關係對被告10人存在，自與前揭判例意旨所示確認訴訟之
    標的應限於現在之法律關係者，不相符合，則其等所提此部
    分確認訴訟，於法無據，不應准許。
  2.次按民事訴訟法第247條所謂即受確認判決之法律上利益，
    係指因法律關係之存否不明確，致原告在私法上之地位有受
    侵害之危險，而此項危險得以對於被告之確認判決除去之者
    而言，故確認法律關係成立或不成立之訴，苟具備前開要件
    ，即得謂有即受確認判決之法律上利益，最高法院著有42年
    臺上字第1031號判例意旨可資參照。原告2人主張：其等曾
    與被告10人之被繼承人寅○○訂定系爭變更協議一節，為被
    告10人所否認，則原告2人是否得基於系爭變更協議內容，
    請求被告10人將出售或處分系爭9筆土地所得價款，連帶給
    付其2人各1/3，即非明確，原告2人依系爭變更協議所取得
    分配該等土地出售或處分得款之權利，因而有受侵害之虞，
    而此項法律上地位之危險，得以對於被告10人之確認判決除
    去之，揆諸前揭說明，原告訴請確認系爭變更協議之法律關
    係對被告10人存在，自有即受確認判決之法律上利益。被告
    等雖抗辯：原告2人所提此項確認訴訟，係屬民事訴訟法第
    247條第2項所定確認證書真偽及法律關係基礎事實存在之訴
    ，然原告等既已依系爭變更協議內容，請求被告10人為給付
    ，依據前揭條文規定，其等所提此一確認訴訟自非合法等語
    。然依原告訴之聲明第1項：「確認原告於68年1月15日與寅
    ○○所簽訂之鬮分合約書及其變更協議之法律關係，對於被
    告10人均存在」之用語即可知，原告係求為確認其等與被告
    10人之被繼承人寅○○，因訂定系爭變更協議所衍生之法律
    關係，在原告2人與被告10人之間存在，故非請求確認系爭
    變更協議係屬真正，亦非僅訴請確認與系爭變更協議之法律
    關係相關之基礎事實存在；又系爭9筆土地尚未全部經被告
    丑○○與子○○出售（詳見後述），故原告2人於該等土地
    日後若經該2名被告出售時，可能必須再以系爭變更協議內
    容為依據，請求該2名被告給付所得價金各1/3，則原告2人
    為免在未來所提給付訴訟中，必須一再針對系爭變更協議確
    實存在一事進行舉證，另為預防該等給付訴訟之受訴法院間
    ，對於兩造應否受系爭變更協議內容拘束一節，認定有所歧
    異，而藉由本件確認之訴之提起，請求本院先就該變更協議
    所生法律關係之存否，統一作成有既判力之判斷，俾其明瞭
    日後得否再依該變更協議內容對被告等人訴請給付，自難謂
    無即受確認判決之法律上利益，是被告等上述抗辯，容有誤
    會，自不足採。
  (二)系爭變更協議係由寅○○與原告2人締訂，其內容係將上述
    鬮分合約書第1條所定土地出售得款，約定由寅○○與原告2
    人均分，是原告2人訴請確認系爭變更協議之法律關係，對
    於寅○○之繼承人即被告10人存在，為有理由：
    依原告2人上述主張，其等與被告10人之被繼承人寅○○，
    係先於68年1月15日訂定鬮分合約書，約定將登記於原告庚○○與寅○○名下土地出售得款分為5份，由其3人之子均分
    ，嗣後再成立系爭變更協議，將該鬮分合約書內關於前開土
    地出售得款應分為5份之約定，變更為應分成3份，即由其2
    人與寅○○均分，足見系爭變更協議乃以鬮分合約書為基礎
    ，僅將後者之內容作部分變更。而被告等對原告2人所稱：
    寅○○曾簽訂上述鬮分合約書及作成系爭變更協議等情，均
    予否認，則原告2人訴請確認兩造間存在系爭變更協議之法
    律關係是否有理由，端視原告2人與寅○○曾否訂定系爭變
    更協議，及作為該變更協議前提之上開鬮分合約書？茲依原
    告等主張該2份契約成立之時間先後順序，審酌如下：
  1.原告庚○○曾與寅○○合意訂定上述鬮分合約書：
  (1)原告2人主張：上述鬮分合約書末尾「立鬮分合約書人」欄
    所蓋寅○○之印文為真正一節，本為被告丑○○與子○○所
    不爭執（參見本院96年3月21日言詞辯論筆錄第2頁兩造不爭
    執事項第四點），該2名被告雖於本院同年5月1日言詞辯論
    期日，主張撤銷上述自認，然原告已當庭表示不同意其2人
    撤銷自認，且觀諸寅○○之妻甲○○○於本院95年度自字第
    69號即被告子○○與丑○○自訴原告2人偽造該鬮分合約書
    之刑事案件審理時，證稱：前開鬮分合約書上所蓋寅○○之
    印文，是寅○○之印章蓋的等語（參見卷附該案審判筆錄第
    6頁），而該證人與寅○○既為夫妻至親，對於寅○○生前
    使用之印章字形如何，理當有清楚認識，則其證述前開鬮分
    合約書上之寅○○印文，係以寅○○真正之印章所蓋等語，
    自屬可信。從而，被告丑○○與子○○2人先前自認該鬮分
    合約書上之寅○○印文為真正，始與事實相符，其等主張撤
    銷該項自認，既未得原告同意，又未能證明自認情節不合於
    事實，依據民事訴訟法第279條第3項規定，自不生效力。
  (2)前開鬮分合約書上之寅○○印文係屬真正，已如前述。至被
    告等另抗辯：該印文縱屬真正，亦係原告庚○○未經寅○○
    授權，持寅○○之印章所蓋等語，復為原告2人所否認，則
    因私人之印章，由自己使用為常態，被人盜用為變態，主張
    變態事實之當事人，應就此印章被盜用之事實負舉證之責任
    ，準此，被告等應就其等抗辯：寅○○之印章係遭原告庚○○盜蓋一節，負舉證責任。經查：
  證人即寅○○之叔天○○於上開刑案審理時到庭結證稱：伊
    曾看過這份鬮分合約書，伊係在這份鬮分合約書寫好後的下
    午，才到寅○○位於臺中市○○路之住處，伊到場時，寅○○、地○、宇○○（即寅○○的舅舅）與原告庚○○亦在該
    處，宇○○曾將鬮分合約書內容唸給伊聽，原告庚○○與寅
    ○○當時亦均未表示不同意見，該鬮分合約書係其2人同意
    的等語（參見上述刑案審理筆錄第15頁以下）。被告等雖抗
    辯：天○○並未親眼目睹上開鬮分合約書簽訂之過程，不足
    以證明原告庚○○係得寅○○同意而在鬮分合約書上用印；
    且其於刑案一審中證述：鬮分合約書上面土地如何來的，伊
    不知道；與其在二審證陳：「（問︰合約書上寅○○的土地
    如何來的，你知道嗎？）答：重劃前我知道，重劃後我就不
    知道。土地是我父親遺留下來的」等語矛盾，故其證言自非
    實在等語。惟天○○同為原告2人及寅○○之長輩，與上述
    鬮分合約書所載內容復無直接利害關係，應不致偏袒原告2
    人而故為迴護之詞，則其根據寅○○於其聆聽宇○○說明鬮
    分合約書內容時亦在場，惟未就鬮分合約書內容表達異議之
    情，證稱：寅○○對於上述鬮分合約書之內容，已與原告庚○○達成合意等語，並無悖於情理之處；至天○○對於該鬮
    分合約書第1條所載土地是否係其父親遺產之問題，於上開
    刑案一、二審所為證言容或有所不同，惟並不影響其本於親
    身見聞而證述：寅○○就該鬮分合約書內容，曾與原告庚○○達成意思表示合致一節之證據力，被告以前述理由質疑天
    ○○證言之可信性，即不足採。故該鬮分合約書既係經原告
    庚○○與寅○○2人同意所訂定，其末尾立書人欄之寅○○
    印章，應係寅○○授權原告庚○○用印無疑。
  至寅○○之妻甲○○○於上述刑案審理中固證稱：伊家向農
    會或公所辦理書類文件時，是伊之小叔即原告庚○○去辦理
    。寅○○之印章放在伊之房間抽屜裡面，因伊與原告庚○○
    一家合住，並未隔開，原告庚○○可以拿得到。上開鬮分合
    約書上的印章是伊先生即寅○○的，但該合約書不是寅○○
    簽立的，是原告庚○○拿去蓋的，寅○○的印章，伊之兒子
    會拿給原告2人，至於原告2人曾否看到寅○○之印章放在伊
    之房間抽屜裡面，伊不知道（見上述刑案審理筆錄第6、8頁
    ）；另被告丙○○則於該刑案審理時證稱：伊沒有看過上開
    鬮分合約書，其上寅○○的印文並非寅○○親自蓋的；寅○○在世時，從未與伊談過與原告2人訂立鬮分合約書之事。
    以前伊一家與原告庚○○合住在一起時，原告庚○○常拿寅
    ○○之印章去農會辦事；原告庚○○可以隨意拿到這顆印章
    ，他也常常叫我們小孩子進入母親甲○○○之房間內，拿取
    寅○○之印章，原告庚○○曾否自行取走印章，伊不知道等
    語（見上述刑案審理筆錄第12、13頁），亦僅能證明前述鬮
    分合約書上寅○○之印文，係原告庚○○代寅○○所蓋，此
    項業已明確之事實。至其2人雖證述：原告庚○○知悉寅○○生前放置印章之位置，惟亦不能確認原告庚○○曾未經寅
    ○○同意，自行取用寅○○之印章；況且，依被告子○○、
    丑○○在上開刑案第二審（即臺灣高等法院96年度上訴字第
    1126號案件）聲請訊問之證人Ｅ○○證稱：伊自52年至68年
    間在農會任職，自工友做到農會總幹事。寅○○在農會的存
    提款，均由原告庚○○拿寅○○之印章去辦理，庚○○至農
    會時，寅○○不會在旁邊。伊在農會期間，未曾見寅○○來
    農會吵鬧說簿子、印章被盜用等語（見刑案二審卷第87、88
    頁）觀之，足見寅○○生前即經常將其印章交付原告庚○○
    ，委託該名原告為其至農會辦理存提款事宜，則原告庚○○
    縱使因而得知寅○○存放印章之處所，亦無不符常理之處，
    故自無從以甲○○○及被告丙○○2人於前述刑案中證述上
    情，即認被告等所辯：原告庚○○係未經寅○○同意，擅自
    代寅○○簽署上開鬮分合約書云云，係屬真實。
  被告等雖提出以下各項抗辯，惟均不足以證明上開鬮分合約
    書係原告庚○○未得寅○○同意而偽造，或對寅○○不生拘
    束力：
  (甲)被告等抗辯：上開鬮分合約書係關於原告庚○○與寅○○間
    之財產爭議，原告庚○○代寅○○在鬮分合約書上用印，有
    違民法第106條規定而不生效力等語，惟按民法第106條前段
    規定：「代理人非經本人之許諾，不得為本人與自己之法律
    行為」，原告庚○○係經寅○○同意，代寅○○在該鬮分合
    約書上簽章一節，業如前述，是其代理寅○○訂定該契約之
    行為，因已得寅○○之許諾，自與前揭規定無違，被告等此
    部分抗辯，並無可採。
  (乙)被告等另抗辯：原告2人曾於95年7月19日，執上述鬮分合約
    書，向本院對被告10人起訴，請求其等連帶給付其2人系爭
    宙○段409號土地出售所得價款各1/3，並經本院分為95年度
    家訴字第334號事件受理，惟原告2人嗣後竟撤回起訴，顯見
    該鬮分合約書係屬偽造云云。然按民事訴訟之原告在判決確
    定前，依據民事訴訟法第262條第1項規定，本得撤回訴之全
    部或一部。是以原告2人在提起上述履行債務訴訟後撤回起
    訴，係行使其經法律賦與之權利，被告等執此推論該鬮分合
    約書係屬偽造，要屬無稽。
  (丙)被告等又抗辯：依上開鬮分合約書第3條及第5條約定，原告
    庚○○應將其所有之南屯路房屋過戶予癸○○；原告癸○○
    名下之向上路房屋出售或遭政府徵收時，需將出賣價款或徵
    收款項贈與申○○○。惟原告庚○○並未將南屯路房屋過戶
    予癸○○，且該屋嗣於76年間遭政府徵收時，仍由原告庚○○領取補償費；又原告癸○○名下之向上路房屋，於77年間
    遭政府徵收時，申○○○尚在人世，然原告癸○○亦未將徵
    收補償款給付申○○○，凡此均足見該鬮分合約書係屬偽造
    云云。惟依法享有權利之人，是否對義務人行使其權利，全
    憑權利人之意思決定，故原告癸○○與其母固分別因上開鬮
    分合約書之約定，依民法第269條第1項規定，各自取得對原
    告庚○○與原告癸○○之直接給付請求權，然該2人本可自
    主決定是否行使此項權利，故尚難僅因其等未依上開鬮分合
    約書內容請求義務人為給付，即遽謂該鬮分合約書係屬虛偽
    ，是被告等此部分抗辯，亦無足取。
  (丁)被告等再抗辯：原告2人主張：原告癸○○因不符承領耕地
    之法令規定，故以借名登記方式將土地登記於寅○○名下，
    並以鬮分合約書取得耕地利益等情，有違實施耕者有其田條
    例第30條第1款之強行規定，是該鬮分合約書之訂定，意在
    規避上述強制規定，達成使原告癸○○承領耕地之實質目的
    ，顯屬脫法行為，應屬無效等語。然由原告2人於起訴狀內
    之記載可知，其等係主張：上開鬮分合約書第1條所載土地
    ，在我國政府於42年6月13日實施耕者有其田政策時，係分
    別放領予原告庚○○與寅○○耕種，並未放領予當時尚未成
    年之原告癸○○，並非主張：上述土地中登記在寅○○名下
    者，有部分係原告癸○○借用寅○○之名承領。再者，原告
    庚○○與寅○○所訂該鬮分合約書之內容，係將以其2人名
    義承領耕地出售所得之一定比例，分由原告癸○○之子取得
    ，並非逕將耕地移轉登記至原告癸○○名下，則被告等抗辯
    原告庚○○與寅○○簽訂該鬮分合約書之目的，係在規避已
    於82年7月30日廢止之實施耕者有其田條例第30條第1項規定
    ：「耕地承領人如有冒名頂替矇請承領者，除由政府收回其
    承領耕地外，其所繳地價不予發還」，達成使原告癸○○承
    領耕地之實質目的，屬脫法行為，應歸於無效云云，亦無依
    據。
  (戊)被告等復抗辯：所謂鬮分合約書，係清朝封建時代所遺留，
    於我國民法施行前之一種遺產分派之民間習慣，於我國民法
    施行後，殊無適用之餘地。況原告提出之上開鬮分合約書內
    容，違法剝奪被告壬○○、辛○○、戊○○、乙○○、丙○○、丁○○與己○○等7人身為寅○○之女兒，依民法第113
    8條及第1144條規定所享有之法定繼承權，及被告甲○○○
    身為寅○○之妻子依上述條文及同法第1030條之1規定，享
    有之法定繼承權及剩餘財產分配請求權，更屬無效等語。惟
    按解釋當事人之契約，應於文義上及論理上詳為推求，不得
    拘泥字面，致失當時立約之真意，最高法院著有19年上字第
    58號判例可資參照；又繼承，因被繼承人死亡而開始，民法
    第1147條規定甚明，是以繼承人得繼承之遺產，以被繼承人
    死亡時遺留之財產為限，至於被繼承人於生前處分其所有財
    產，係其行使民法第767條賦與所有權人之權利，自無違法
    可言。寅○○與原告庚○○於68年1月15日所簽訂上述契約
    ，固以「鬮分合約書」為名，然究其實際，乃其2人針對分
    別登記於其2人名下、包括系爭9筆土地在內之不動產，於日
    後出售所得款項之分配方式，加以約定，斯時距寅○○於95
    年3月31日逝世時尚有20餘年，系爭9筆土地在當時自難謂係
    寅○○之遺產，且寅○○於當時身為該等土地之登記所有權
    人，對該等土地自有處分權，則其將日後若處分土地時，所
    得款項之分配方式，明定於該鬮分合約書中，本諸契約自由
    原則，自無不可。又該份書面契約既非針對寅○○之遺產應
    如何處理所作約定，自與傳統意義之鬮分合約書內容係有關
    遺產分派者有別，而不受民法繼承編關於繼承人應繼分或特
    留分等規定之限制，被告等僅以寅○○簽訂之該份文書名為
    「鬮分合約書」，即拘泥於字面文義，遽論其內容係關於遺
    產分派之約定，且侵害被告壬○○等8人之繼承權，應屬無
    效云云，其解釋契約之方式自與前揭判例意旨有悖，殊無足
    採。
  (己)被告等末以：上述鬮分合約書縱屬真正，其法律性質係屬贈
    與，惟依民法第408條第1項規定：「贈與物之權利未移轉前
    ，贈與人得撤銷其贈與」，原告等既主張該鬮分合約書之約
    定內容，業由其2人與寅○○日後達成之系爭變更協議予以
    變更，被告等自得依法撤銷贈與等語，資為抗辯。然被告等
    引用之前述民法第408條第1項前段，係該條在88年4月21日
    修正後之規定，惟上開鬮分合約書係原告庚○○與寅○○於
    68年間訂定，前已敘及，且遍觀民法債編施行法，並未規定
    前開修正後條文，亦適用於修正施行前發生之贈與，則依該
    施行法第1條規定，因該鬮分合約書所成立之贈與，應適用
    88年4月21日修正前民法第408條：「贈與物未交付前，贈與
    人得撤銷其贈與；其一部已交付者，得就其未交付之部分撤
    銷之。前項規定，於立有字據之贈與，或為履行道德上之義
    務而為贈與者，不適用之」之規定。寅○○既同意將系爭9
    筆土地出售所得款項中合計3/5，贈與原告2人之子，且於上
    開鬮分合約書內載明其旨，此項贈與自係立有字據，依當時
    施行之上述修正前民法條文規定，贈與人並不得在贈與物未
    交付前撤銷贈與，則被告等此部分抗辯，仍非可採。
  (3)綜上，前述鬮分合約書乃原告庚○○持寅○○之真正印章，
    在該鬮分合約書末尾之立書人欄用印，且被告等並未舉證證
    明原告庚○○係未得寅○○同意而盜用其印章蓋用於上述合
    約書，對於此項應由其等負舉證責任之事實，應受不利之認
    定。況且，上開鬮分合約書第1條約定，包括寅○○生前登
    記於其名下之坐落臺中市○區○○○段697地號、田、0.695
    2公頃土地全部，登記於原告庚○○名下之同段695地號、田
    、0.7999公頃土地全部，及同段701地號、建、0.1800公頃
    應有部分1/2，於將來出售時，其出售取得款應分做5份，由
    被告子○○、丑○○2人、原告庚○○之子即卯○○、辰○○2人，及原告癸○○之子即巳○○等5人均分。是登記為原
    告庚○○所有之上述2筆土地，就面積而言，其總和大於登
    記為寅○○名義之半平厝段697號土地；且依該3筆土地於70
    年7月之公告現值均為每平方公尺800元（參見原告提出之該
    3筆土地公告現值表）計算，原告庚○○名下2筆土地之公告
    現值總和，較寅○○名下土地之公告現值總和，高出000000
    0元（計算式：(7999+1800/2-6952)X800=0000000）。再者
    ，登記在原告庚○○名下之半平厝段701號土地應有部分1/2
    係屬建地，較諸登記在寅○○名下之上述田地，更有增值之
    空間，是以上述鬮分合約書約定寅○○與原告庚○○均須於
    出售名下土地時，將得款由原告2人之子與被告2人（即寅○○之子）平分，對於名下土地面積與價值較高之原告庚○○
    而言，顯屬不利，原告庚○○至愚亦不致甘冒受刑事訴追之
    風險，偽造上開鬮分合約書，將自己名下具有較高價值之不
    動產出售所得，與並非其親生子嗣之寅○○之子與原告癸○○之子均霑，由此益見，上開鬮分合約書並非原告庚○○擅
    自以寅○○之名義訂定，而係經其2人合意所訂契約無疑。
  2.系爭變更協議乃原告2人與寅○○在上開鬮分合約書訂定後
    所成立：
  (1)上述鬮分合約書既係經原告庚○○與寅○○合意訂定，次應
    探究者，即為原告2人主張：其等與寅○○在該鬮分合約書
    訂定後，另行成立系爭變更協議一節，是否為真？經查：
  原告2人主張：寅○○於82年4、5月間，將自其名下之半平
    厝段697號土地（即上開鬮分合約書第1條所載土地）重劃整
    編而來之Ｄ○段240號土地出售時，取得訂金0000000元之支
    票，交由原告癸○○提示兌現，原告癸○○將該筆款項分成
    3份，簽發票號為BD75831、BD75832號、面額均為0000000元
    之臺灣銀行同業存款支票2紙，分別交付原告庚○○與寅○○，由其2人各自於臺中市農會0000000及0000000號帳戶提
    示兌現；該土地買賣之第2期款00000000元，由買受人於82
    年5 月11日交付面額各為0000000元之支票3紙予寅○○，其
    中1紙由寅○○存入上述臺中市農會帳戶兌現等情，業據其
    等提出出賣人為寅○○、買賣標的物即為上述土地之不動產
    買賣契約書影本1份為證。觀諸該買賣契約書第3條約定：該
    契約成立時，由買受人先給付寅○○0000000元為定金並充
    為價金之一部，由寅○○親收，及契約末尾之付款情形部分
    ，記載：買受人先於82年4月21日交付面額0000000元之支票
    充作訂金，次於82年5月8日交付面額均為0000000元之支票
    ，並均由寅○○緊接於其後簽名等情，與原告2人主張寅○○出售該筆土地時，最初取得之定金及第2期款之金額，係
    屬一致。另臺中商業銀行南屯分行以96年7月12日中業務字
    第236號函復本院：該行曾於82年4月24日簽發臺灣銀行同業
    存款支票（台支）2紙帳號（21-5）票面金額均為0000000元
    （票號：BD75831、BD75 832），而該2紙支票係由臺中市農
    會南區辦事處提出交換；及臺中市農會分別以96年4月20日
    中市農信字第0960000363號函，及96年7月11日中市農信字
    第0960000686號函，檢送本院之寅○○在該農會所開設第00
    00000號帳戶對帳單，其內顯示該帳戶曾於82年4月26日兌現
    「本交存」金額0000000元，另於82年5月11日兌現「本交存
    」金額0000000元等情，亦與原告2人所稱寅○○提示兌現支
    票之面額與帳戶，悉相符合，則原告等主張：寅○○在簽訂
    上開鬮分合約書後，曾將其出售第1條約定土地所得價款，
    給付原告2人各1/3等情，應非子虛。
  原告2人復主張：原告庚○○於83年5、6月間，出售由其名
    下之半平厝段701號土地（亦為上開鬮分合約書第1條所載土
    地）重劃整編而來之宙○段201號、159號2筆土地應有部分
    各1/2，得款共計00000000元，該名原告將其中1/3之款項，
    簽發票號GF0000000、面額0000000元，及票號GF0000000、
    面額0000000元之支票2紙，交付寅○○之子即被告子○○，
    由該被告代寅○○提示兌現等情，亦據其提出不動產買賣契
    約書影本2份為證，核與合作金庫商業銀行臺中分行96年6月
    29日合金中存字第0960003655號函復本院稱：經查發票人臺
    中市農會，帳號玄○○○號，票號GF0000000及票號GF0000000之
    支票，係由臺中市農會帳號0000000之客戶寅○○兌領等語
    ，及寅○○於臺中市農會所開設第0000000號帳戶對帳單顯
    示，該帳戶於83年7月12日轉存入與票號GF0000000之支票面
    額相符之0000000元，另於83年9月6日兌現與票號GF0000000
    支票面額相符之0000000元等情，亦相吻合；且上述2紙支票
    之面額總和0000000元，亦恰為原告2人主張庚○○出售其名
    下土地得款00000000元之1/3。由此足見，原告庚○○在訂
    定上開鬮分合約書後，出售其中第1條約定之土地時，亦係
    將所得價款各給付寅○○與原告癸○○各1/3。
  原告2人又主張：由原告庚○○名下之半平厝段695號土地（
    亦為上開鬮分合約書第1條所載土地）重劃整編而來之Ｄ○
    段262、262之1號土地，因參加臺中市第8期重劃工程，於完
    工後結算結果，工程款有剩餘，因而退還原告庚○○306960
    元之工程節餘款，原告庚○○則交付票號LE0000000、面額
    為該節餘款1/3即102320元之支票予寅○○收受等情，業據
    其等提出與所述相符之臺中市政府83年11月3日83府地劃字
    第138461號函影本1份為證，且與合作金庫商業銀行臺中分
    行上開函示內容：票號LE0000000之支票，係由第二信用合
    作社帳號623130之客戶寅○○兌領等語相符，顯見原告庚○○在訂定上開鬮分合約書後，就其中第1條所載土地參與都
    市重劃所得款項，亦有分配予寅○○與原告癸○○各1/3之
    事實。
  原告2人再主張：登記在寅○○與原告庚○○名下之如上開
    鬮分合約書第1條所載土地，於91、92年應繳納之地價稅均
    為108812元，係由原告庚○○與寅○○2人中之1人先行統一
    繳納後，再由另1人與原告癸○○以支票各給付應繳稅額之
    1/3款項等語，亦據其等提出臺中市稅捐稽徵處91年地價稅
    繳款書影本、92年地價稅繳款書影本各2紙及支票影本4紙為
    證。由上述地價稅繳款書所載，寅○○與原告庚○○於該2
    年度應繳之地價稅金額，合計均為108812元，至於4紙支票
    之面額，則皆為該地價稅款總額之1/3，即36271元，且其中
    2紙支票之發票人均為原告癸○○之子巳○○，發票日分別
    為91年11月28日及92年11月30日，另2紙支票之發票日之受
    款人分別為寅○○與原告庚○○，發票日分別為91年11月20
    日及92年11月21日等情；及上述寅○○在臺中市農會所開設
    第0000000號帳戶對帳單顯示，該帳戶於91年11月25日、28
    日及92年11月27日、12月1日，均兌現「本交存」36271元一
    節相互參照以觀，原告所稱上述登記於寅○○與原告庚○○
    名下之土地，於寅○○在世時，所應繳納之地價稅，亦由原
    告2人與寅○○各負擔1/3等情，亦堪採信。
  (2)綜合以上事證，可知原告2人與寅○○在訂定上述鬮分合約
    書後，出售上述登記在原告庚○○與寅○○名下、如該合約
    書第1條所載之土地，或該等土地參與都市重劃時，所得價
    金或工程節餘款，乃由原告2人與寅○○3人平分；且該等土
    地應繳納之地價稅負，亦由其3人平均分擔，而與上述鬮分
    合約書約定：第1條所載土地經出售或處分後之得款，及就
    該等土地應負義務，由上述3人之子共5人平分者，有所區別
    ；再由原告2人與寅○○以每人各得1/3之方式，平分上述鬮
    分合約書第1條所載土地出售或參與重劃所得款項，並非僅
    只一例；另其3人以相同比例負擔前述土地之稅捐義務，亦
    有相當期間等情觀之，原告等就其主張：其2人與寅○○已
    將上述鬮分合約書內約定，將登記在原告庚○○與寅○○名
    下土地出售得款應分為5份之協議，變更為將得款分為3份之
    系爭變更協議一事，已提出相當之證明。被告等雖抗辯：原
    告2人上述主張，不過係拼湊寅○○生前與原告2人個案之金
    錢往來，欠缺完整可信之證據，不足以證明其3人在訂定鬮
    分合約書後，另曾訂定系爭變更協議；又依原告2人主張：
    其等與寅○○早在63年與73年間，即訂定上述鬮分合約書與
    系爭變更協議，原告等竟遲至寅○○逝世後，始據以請求被
    告等依約給付，顯見該鬮分合約書與系爭變更協議，係原告
    等臨訟偽造等語。然按原告於起訴原因已有相當之證明，而
    被告於抗辯事實並無確實證明方法，僅以空言爭執者，當然
    認定其抗辯事實之非真正，而應為被告不利益之裁判，最高
    法院著有18年上字第1679號判例可資參照。被告等對於原告
    2人主張上述鬮分合約書第1條所定土地經出售或參與重劃所
    得款項之分配，及未經出售土地之地價稅負擔情形，暨針對
    以上主張所提證據之真實性，均未予否認，然對於：寅○○
    倘未與原告2人達成上述協議，其在出售前述鬮分合約書第1
    條所載土地時，何以須將所得款項給付原告2人各1/3？另上
    述鬮分合約書第1條所載登記於原告庚○○名下土地，其價
    值乃高於登記為寅○○所有之土地，已如前述，則該名原告
    若非因與寅○○及原告癸○○間有所合意，何有將該等高價
    土地出售或參與都市重劃後所得款項之1/3，提供寅○○分
    享之理？又原告癸○○既非上述鬮分合約書第1條所載任一
    筆土地之所有權人或共有人，如其與原告庚○○與寅○○間
    未存在任何協議，何以願意與其2人平均負擔該等土地之地
    價稅？又何來受領另2人名下土地於處分後所得價款1/3 之
    權利？等問題，悉未能提出合理之說明，僅空言指稱原告等
    舉證不足，揆諸前揭判例意旨，本院自應為不利於被告等之
    認定。再者，寅○○於95年間逝世，其生前既能依系爭變更
    協議，履行上述分配價金與分擔土地稅負之義務，原告2 人
    自無請求寅○○履行該協議之必要，故被告等另以原告2 人
    既主張上述鬮分合約書與系爭變更協議之作成日期，早在63
    年與73年間，原告等不應遲至寅○○逝世後，始執以訴請被
    告等依約給付為由，質疑該鬮分合約書與系爭變更協議之真
    實性，亦乏堅強論據，委無可採。
  3.被告10人應承受寅○○就系爭變更協議之當事人地位：
    承前所述，原告2人與寅○○確曾訂定系爭變更協議，且被
    告10人於寅○○逝世後，均未依法拋棄繼承，有本院民事紀
    錄科查詢表1份在卷足憑，則依民法第1148條前段：「繼承
    人自繼承開始時，除本法另有規定外，承受被繼承人財產上
    之一切權利、義務」規定，寅○○就系爭變更協議之當事人
    地位及因而衍生之權利義務，應由被告10人繼受。是原告2
    人訴請確認系爭變更協議之法律關係，對於寅○○之繼承人
    即被告10人存在，為有理由。
  (三)寅○○生前已將系爭宙○段409號土地出售，惟未依系爭變
    更協議約定，將所得款項與原告2人均分，原告等自得本於
    繼承之法律關係，請求被告10人將該筆土地出售得款，連帶
    給付其2人各1/3：
    依寅○○與原告2人成立之系爭變更協議約定，寅○○於出
    售包括系爭9筆土地在內之上述鬮分合約書第1條所載土地時
    ，應將所得價款各給付原告2人各1/3。又原告主張該9筆土
    地中之系爭宙○段409號土地，業經寅○○於82年6月28日，
    以0000000元之價格出售予被告子○○與丑○○2人，扣除寅
    ○○繳納之884263元稅款後，寅○○出售該筆土地共得款00
    00000元（計算式：0000000-000000=0000000），惟寅○○
    於生前未依系爭變更協議約定，各給付原告2人上述款項中
    之1/3等情，未為被告等所爭執，且有本院95年度家訴字第
    334號卷內所附該筆土地買賣所有權移轉契約書影本1份在卷
    足憑，堪信為真實，則依民法第1153條第1項：「繼承人對
    於被繼承人之債務，負連帶責任」規定，被告10人對寅○○
    生前所負、將該筆土地出售得款給付原告2人各1/3之債務，
    應負連帶給付之責。則原告2人本於系爭變更協議之債務不
    履行及繼承等法律關係，請求被告10人連帶給付其2人該土
    地出售得款各1/3，即每人0000000元，自無不合，應予准許
    。
  (四)原告2人提起將來給付之訴，請求被告10人於系爭宙○段143
    號及Ｄ○段21、230、217、218、260之1、411之1號等7筆土
    地中任一筆出售或處分時，應連帶給付原告2人各1/3之價金
    ，為無理由：
  1.上述7筆土地於寅○○逝世後，已登記為被告子○○與丑○○共有，則該等土地日後若經出售或處分，應由該2名被告
    依系爭變更協議約定，給付原告2人得款各1/3，故原告對被
    告壬○○等8人之此部分請求，並無理由：
    承前所述，被告10人雖均因身為寅○○之繼承人，而應繼受
    寅○○就系爭變更協議之締約當事人地位，惟依該變更協議
    約定，寅○○係在出售或處分系爭9筆土地時，始負有將所
    得價款給付原告2人各1/3之義務。而該9筆土地中，系爭宙
    ○段143號及Ｄ○段21、230、217、218、260之1、411之1號
    等7筆土地，於寅○○在95年3月31日逝世時，並未經其出售
    或處分，有原告起訴狀後附之該7筆土地登記第二類謄本（
    均為影本）為證，故被告10人於繼承開始時，並未因承受該
    變更協議之當事人地位，而對原告2人負有給付該7筆土地價
    款各1/3之義務。又該7筆土地於寅○○逝世後之同年7月19
    日，即均以分割繼承為原因，登記為被告子○○與丑○○2
    人共有，應有部分各為1/2（參見上述土地登記謄本），則
    該等土地自斯時之後，唯該2名被告得本於所有人之身分，
    合法出售及處分，從而，系爭變更協議中，關於上述7筆土
    地出售或處分時，所得款項應分配予原告2人各1/3之義務，
    即應由被告丑○○與子○○2人負擔，而無由未取得該7筆土
    地所有權之被告壬○○等8人負擔之理，是原告2人請求被告
    壬○○等8人亦應於該7筆土地出售或處分時，連帶給付其2
    人所得價款各1/3，即非有據，不應准許。
  2.原告對被告子○○與丑○○2人之將來給付請求，依以下理
    由，亦不能准許：
  (1)系爭宙○段143號土地，及Ｄ○段217、218、230、260之1及
    411之1號等6筆土地業已出售，原告等應逕行請求被告子○○與丑○○2人連帶給付得款各1/3，不得提起將來給付之訴
    ：
    按請求將來給付之訴，以有預為請求之必要者為限，得提起
    之，民事訴訟法第246條定有明文，是以將來給付之訴之提
    起，應以原告之請求未屆履行期為其要件。原告雖依據上開
    鬮分合約書及系爭變更協議約定，與繼承之法律關係，請求
    被告子○○與丑○○應於出售或處分上述7筆土地時，連帶
    給付原告2人各1/3之價金。惟原告2人自承上述7筆土地中，
    系爭宙○段143號土地、Ｄ○段217、230、260之1及411之1
    號土地，業經該2名被告出售予訴外人，另依該2名被告於96
    年10月12日所具民事呈報狀提出之系爭Ｄ○段218號土地所
    有權買賣契約移轉書影本可知，該筆土地亦經其2人出售予
    訴外人，則依系爭變更協議約定，寅○○應將上述6筆土地
    買賣價金分配予原告2人各1/3之給付條件業已成就，依上說
    明，原告2人應逕行請求被告子○○與丑○○2人本於寅○○
    繼承人之身分，履行該項債務，而不得提起將來給付之訴。
    原告雖於96年10月25日，具狀聲請通知上述6筆土地之買受
    人黃○○、Ａ○○、Ｂ○○、Ｃ○○到庭作證，另向高雄銀
    行股份有限公司、臺中市農會及臺中縣大里市農會調取黃○○、Ａ○○、Ｂ○○等人為購買上述土地辦理貸款時，提出
    之土地買賣契約書等資料，以查明被告丑○○與子○○2人
    出售上述6筆土地之價格為何，俾原告得依調查證據之結果
    變更其聲明，請求該2名被告連帶給付其等該6筆土地買賣價
    金各1/3等語。然按除別有規定外，法院不得就當事人未聲
    明之事項為判決，民事訴訟法第388條定有明文，亦即法院
    審判之對象與範圍，應以當事人之聲明為準，從而法院進行
    之證據調查，亦應針對原告聲明請求法院判決之事項有無理
    由為之，故當事人聲請調查之證據，均須足以直接或間接證
    明原告對被告請求之事項是否正當，法院始應准予調查。原
    告請求訊問上述證人及向前開金融機構發函，查詢前揭6筆
    土地之真實買賣價格，與其迄至本院言詞辯論終結日止之應
    受判決事項之聲明，係求為確認上述鬮分合約書及系爭變更
    協議之法律關係存在，及請求被告10人連帶給付其2人系爭
    宙○段409號土地出售得款各1/3者，均無關聯，本院自無調
    查該等證據之必要。再者，原告欲藉由調查以上證據，知悉
    上述6筆土地經被告子○○、丑○○出售後得款金額，作為
    其變更聲明之依據，此舉實有利用法院為其蒐集證據，以免
    除其依法就所主張事實應盡舉證責任之嫌疑。況且，原告早
    在95年9月間即提起本件訴訟，於起訴逾1年後，始提出調查
    前揭證據之聲請，倘容許其依據該等證據調查結果，再為訴
    之變更，當屬嚴重延滯訴訟，且有礙被告之防禦，本院自無
    准許其變更之可能，故本院綜合以上理由，認為原告2人為
    便利其等變更聲明，所為前揭調查證據之聲請，不應准許，
    而其等現有之聲明，對於被告子○○與丑○○2人已屆履行
    期之債務（即給付原告2人業已出售之上述6筆土地所得價金
    各1/3），竟為將來給付之請求，自非有據，應予駁回。
  (2)被告子○○與丑○○將來是否出售系爭Ｄ○段21號土地，並
    非確定，原告預先請求該2名被告應於該筆土地將來出售或
    處分時，連帶將所得價金各給付其2人各1/3，亦非有據：
    再按前引民事訴訟法第246條係於89年2月9日修正，依其修
    正說明所述可知，該次修正乃因原條文規定履行期未到而有
    不履行之虞者，始得提起將來給付之訴，範圍過窄，故參照
    日本、德國之立法例而為修正，使將來給付之訴之適用範圍
    ，擴大至以下各種居於未來履行狀態有實現給付必要之情形
    ，如：代替性給付及補充性給付；未受對待給付限制之金錢
    請求權；請求他人遷讓作為住居用之土地或房屋，其請求權
    之行使，係以日曆上日期之到來訂定者；或繼續性給付，就
    判決宣示始到期之給付等。惟由該修正說明所舉之例觀之，
    將來給付之訴之提起，應以被告已確定對原告負有給付義務
    為前提。原告2人另請求被告子○○與丑○○應於系爭Ｄ○
    段21號土地於日後出售或處分時，連帶將所得價金各給付其
    2人1/3，然依系爭變更協議約定，該2名被告於該筆土地實
    際處分或出售時，始負有將所得款項依上述比例給付原告2
    人之義務，故在該筆土地未經出售或處分前，該2名被告對
    於原告之給付條件尚未成就。又被告子○○與丑○○2人日
    後是否必出售或處分該筆土地，並非確定之事實，則原告2
    人得否請求該2名被告分配出售或處分該筆土地所得款項各
    1/3，亦屬未知，依上說明，原告等在被告子○○與丑○○
    人是否負有此項給付義務，仍繫諸上開成否未定之條件之際
    ，即提起此部分將來給付之訴，請求該2名被告於日後出售
    或處分系爭Ｄ○段21號土地時，將所得價金連帶給付其2人
    各1/3，亦難認有據，應併駁回。
六、綜上所述，原告2人訴請確認其等與寅○○生前訂定之系爭
    變更協議所生之法律關係，對被告10人存在，另依該變更協
    議與繼承之法律關係，請求被告10人將寅○○生前出售系爭
    宙○段409號土地所得價金，連帶給付其2人各1/3，即每人
    0000000元，且自原告所具民事準備書(三)狀繕本送達被告翌
    日（按被告丑○○與子○○為96年8月15日，被告甲○○○
    、辛○○、丁○○、戊○○為96年8月17日，被告壬○○、
    丙○○為96年8月18日，被告乙○○為96年8月28日，被告己○○為96年8月31日）起，均至清償日止，按週年利率5%計
    算之利息，為有理由，應予准許。至原告另訴請確認上述鬮
    分合約書之法律關係對於被告10人存在，及被告10人應於系
    爭宙○段143號及Ｄ○段21、230、217、218、260之1、411
    之1號等7筆土地中任一筆出售或處分時，連帶給付原告2人
    各1/3之價金部分，依上說明，為無理由，應予駁回。
七、本件事證已臻明確，兩造其餘攻擊防禦方法，經核均與判決
    結果無影響，爰不分別斟酌論述，附此敘明。
八、訴訟費用負擔之依據：民事訴訟法第79條、第85條第2項。
中　　華　　民　　國　　96　　年　　11　　月　　28　　日
                  民事第二庭    法  官  鍾啟煒
附件
原告2人與寅○○成立之系爭變更協議內容：登記為寅○○所有
之坐落臺中市○區○○○段697地號、田、0.6952公頃土地全部
（包括日後經整編為臺中市○○區○○段409、409之1、143地號
及同區○○段21、230、217、218、260之1、411之1等地號之系
爭9筆土地，與同區○○段240地號土地），及登記為原告庚○○
所有之坐落臺中市○區○○○段695地號、田、0.7999公頃土地
全部，及同段701地號、建、0.1800公頃應有部分1/2，於將來出
售或處分時，所得款項應分為3份，由原告2人與寅○○均分；有
關原告庚○○與寅○○就上開土地所負義務，亦由原告2人與寅
○○平均分擔。
正本係照原本作成。
如對本判決上訴，須於判決送達後20日內向本院提出上訴狀。
中　　華　　民　　國　　96　　年　　11　　月　　28　　日
                                書記官
